臺灣基隆地方法院民事判決  
110年度簡上字第36號
上  訴  人  童朝福  

            童文宗  

            童文彬  

共      同
訴訟代理人  黃建復律師
被  上訴人  童志隆  
            童志人  
兼  共  同
訴訟代理人  童火生  

上列當事人間請求拆屋還地事件，上訴人對於民國110年3月24日
本院基隆簡易庭109年度基簡字第1280號第一審判決提起上訴，
本院合議庭於110年12月6日言詞辯論終結，判決如下：
    主  文
上訴駁回。
第二審訴訟費用新臺幣（下同）6,285元，由上訴人童文宗、童
文彬負擔3,142元，由上訴人童朝福負擔3,143元。 
    事實及理由
一、按第二審判決書內應記載之事實，得引用第一審判決。當事
    人提出新攻擊或防禦方法者，應併記載之。判決書內應記載
    之理由，如第二審關於攻擊或防禦方法之意見及法律上之意
    見與第一審判決相同者，得引用之；如有不同者，應另行記
    載。關於當事人提出新攻擊或防禦方法之意見，應併記載之
    ，民事訴訟法第454條定有明文，上開規定於簡易訴訟程序
    之上訴，依同法第436條之1第3項規定亦準用之。
二、原審審酌兩造提出之攻擊防禦方法並調查相關證據後，認定
    上訴人童文宗、童文彬之門牌號碼新北市○○區○○00號房屋（
    下稱系爭46號建物）如新北市汐止地政事務所110年1月8日
    之土地複丈成果圖（下稱附圖）圖例(A)部分無權占用被上
    訴人與他人共有之新北市○○區○○里○○段○○○○段000地號土地
    （下稱系爭146地號土地）、上訴人童朝福所有門牌號碼新
    北市○○區○○00○0號房屋（下稱系爭46之2號建物）如附圖圖
    例(B)部分無權占用被上訴人與他人共有之新北市○○區○○里○
    ○段○○○○段000地號土地（下稱系爭147地號土地），並判決
    上訴人童文宗、童文彬應將坐落系爭146地號土地上如附圖
    圖例(A)部分拆除，上訴人童朝福應將坐落系爭147地號土地
    上如附圖圖例(B)部分拆除，並將各該占用土地返還被上訴
    人及其他共有人全體。上訴人不服，提起上訴，於本院準備
    程序中更正主張系爭146、147地號土地有經過土地共有人同
    意為有權占用，並補陳略以：
　㈠系爭146地號土地自總登記時即為童鎮、童蟳共有，應有部分
    各1/2。童鎮為被上訴人之太祖父，童蟳則無後嗣，由「童
    阿富、童龍」傳嗣，此有童鎮之後嗣子孫童蒼苔、被上訴人
    童火生於「童志昌祭祀公業第五房童龜嬰派下員」之簽名可
    參。上訴人童朝福於60年間興建系爭46號建物時，系爭146
    地號土地之共有人為被上訴人之祖父童發、童蟳之傳嗣後嗣
    即童阿富、童龍，渠等均同意由上訴人童朝福搭建系爭46號
    房屋使用，依證人童連旺證稱有聽其父童阿富說伊與童圳、
    童朝福三人談過系爭146地號土地給童朝福他們使用、伊說
    系爭147地號土地要給童朝福他們蓋，足徵童蟳之傳嗣子孫
    即童阿富、童龍後嗣子孫即童朝福及童鎮之後嗣即童圳均同
    意系爭146地號土地交由童朝福使用，上訴人童朝福就系爭1
    46地號土地確有使用權源。
　㈡系爭147地號土地自總登記時即為童鎮、童蟳、童玉麟、童雙
    溪、簡綢共有，應有部分各1/5。系爭46之2號建物與系爭46
    號建物相隔僅50公尺遠，係作為祭祀公業童志昌之公廳使用
    ，被上訴人之父童圳自無可能僅同意上訴人使用系爭146地
    號土地，而不同意系爭147地號土地，且容忍上訴人使用多
    年未有異議，有默示同意之舉。是上訴人童朝福於80年間興
    建系爭46之2號建物時，系爭147號土地之共有人即童鎮之後
    嗣童圳、童玉麟之後嗣童瑞祥、童雙溪之後嗣童連旺（即童
    阿富之子）、簡綢之後嗣童朝福（即童龍之子）等全體共有
    人均同意由上訴人童朝福建屋使用，被上訴人請求拆屋還地
    ，應無理由等語。
　㈢故請求法院判決：
　⒈原判決廢棄。
　⒉上開廢棄部分，被上訴人於第一審之訴及假執行之聲請均駁
    回。
　⒊歷審訴訟費用均由被上訴人負擔。　
三、被上訴人之陳述除與原判決記載相同者，茲引用之外，補陳
    略以：系爭46號建物為上訴人童朝福於60年間擅自搭建，系
    爭46之2號建物亦為上訴人童朝福於80年間違法擅自建築屋
    舍及鋪設水泥，未作農用，經新北市政府稅捐稽徵處清查後
    將原徵田賦改按一般用地課徵地價稅。上訴人主張童蟳無子
    嗣，由其房繼承童蟳之財產與事實不合，依證人所述亦無法
    證明上訴人有權占用，原判決並無違誤等語。故請求法院判
    決：如主文所示。
四、兩造不爭執事項：
　㈠系爭146地號土地於36年7月1日總登記之原所有權人為童鎮、
    童蟳（應有部分各1/2），嗣因童鎮死亡於109年6月17日為
    分割繼承登記，現所有權人為童志隆、童火生、童志人（應
    有部分各1/6）、童蟳（應有部分1/2）。
　㈡系爭147地號土地於36年7月1日總登記之原所有權人為童鎮（
    84年10月16日死亡)、童蟳、童玉麟、童雙溪、簡綢（應有
    部分各1/5），現所有權人為童蟳、童玉麟、童雙溪（應有
    部分各1/5）、童志隆、童火生、童志人（應有部分各1/15
    ）、簡唐市、簡清波、簡美蓮、簡清明、簡清華、許簡招治
    、簡玉雲、簡寶珠、簡均庭（應有部分各1/540）、簡朝義
    、林簡旦、謝簡菊、簡朝碧（應有部分各1/60）、童文彬（
    應有部分1/10），張炳南（應有部分1/60）。
　㈢系爭46、46之2號建物為上訴人童朝福分別於60年間、80年間
    興建，嗣上訴人童朝福將系爭46號建物事實上處分權讓與上
    訴人童文彬、童文宗，由童文彬、童文宗取得系爭46號建物
    事實上處分權。
五、本院的判斷：
　　本件判決應記載之理由經本院審理結果，除默示分管部分，
    上訴人上訴後不再主張外，認關於兩造攻擊防禦方法之意見
    及法律上之意見，均與第一審判決理由相同（詳見原審判決
    書第3至7頁），茲引用之，不予贅述。並補充如下：
　㈠按「共有物，除契約另有訂定外，由共有人共同管理之」，
    為18年10月10日至98年7月23日修正施行前民法第820條第1
    項所明定，又物權在修正施行前發生者，除本施行法有特別
    規定外，亦不適用修正施行後之規定，民法物權編施行法第
    1條後段亦有明文，是於民法第820條第1項規定修正以前，
    有關共有物之管理事項，當然應適用修正前之規定。而共有
    物之管理，係指對於共有物之保存、改良、利用等行為而言
    ，共有物之出借，乃典型之利用行為，民法對於共有物之利
    用方法，並無特別之規定，依修正前民法第820條第1項之規
    定，即在共有人未以契約訂定時，由共有人全體共同為之（
    最高法院84年度台上字第2164號、85年度台上字第1070號民
    事判決要旨可參）。上訴人主張童朝福於60年間興建系爭46
    號建物、80年間興建系爭46之2號建物時，分別經系爭146、
    147地號土地斯時之全體共有人同意，自應就此利己之事實
    負舉證責任。
　㈡上訴人固提出「童志昌祭祀公業第五房童龜嬰派下員」影本2
    紙內容載有「童蟳—無嗣（係由童阿富與童龍傳嗣）」，
　　而稱童蟳之財產由童阿富、童龍傳嗣取得，然除該文書之立
    書人並無權利認定童蟳係由童阿富、童龍傳嗣外，被上訴人
    所提同為童銘宗於99年申報「祭祀公業法人臺北縣童志昌變
    動後派下員系統表」、訴外人童坤於70年9月7日造報「祭祀
    公業童至昌派下全員系統圖」中「童龜嬰」下，亦均無童蟳
    之相關記載（詳本院卷第77-81頁），實不足以據此文書逕
    認童蟳無嗣，而由童阿富、童龍繼承。另據上訴人所舉之證
    人童永、童瑞祥、童連旺於本院110年10月26日準備程序期
    日到庭分別結證稱：（童永）「（問：如果童蟳還在世，現
    在應為幾歲？）我10幾歲認識他，他在當廟公，他大我20歲
    以上」、「（問：就你所知童蟳有沒有子女？）我不曉得」
    、「（問：證人是否知悉童蟳在生前有沒有針對他的財產做
    交代或處分？）我不知道」、「我1945年就離開基隆了，所
    以我後來就不知道了」；（童瑞祥）：「（問：證人有沒有
    聽過系爭146地號土地登記資料中土地所有權部登記次序1所
    載之童蟳？）沒聽過」、「（問：文件上均有記載童蟳無嗣
    (係由童阿富與童龍傳嗣)，證人是否知悉？）傳嗣這個記載
    我不清楚，不了解」；（童連旺）：「我是聽我阿嬤說過，
    童蟳沒有娶妻生子，沒有子嗣，我叔叔童阿庭給他當兒子，
    並沒有辦理法律程序」、「（問：證人是否知悉童蟳生前有
    無交代其名下財產如何處理？）童蟳生前有沒有交代我不知
    道」等情（詳本院卷第222-223、225、229-230頁），上開
    證人既均不清楚或不知道童蟳生前對其財產作如何交代，上
    開證人之證述亦均不足以證明童阿富、童龍或童阿庭為童蟳
    之繼承人，且有繼承取得童蟳之遺產，是童阿富、童龍或童
    阿庭自無權以童蟳繼承人身分而為同意上訴人童朝福占用系
    爭146、147地號土地興建系爭46、46之2號建物。
　㈢證人童連旺雖另證述：「我是有聽我父親（即童阿富）說過
    ，我父親及童圳（即童鎮之孫、被上訴人之父）、童朝福三
    人有談過系爭146地號土地給童朝福他們使用」、「我父親
    有說過系爭147地號土地要給童朝福他們蓋」、「（問：系
    爭147地號土地，童圳是否也有同意童朝福使用？）我不知
    道」等語；證人童瑞祥另證述：「童玉麟是我祖父，因為我
    父親有5個兄弟姐妹，有些聯絡不上，所以沒有辦法辦理繼
    承登記」、「（問：證人知道系爭147地號土地被占用後，
    有無同意給童朝福他們使用？）我自己是有同意，但我不能
    代表我叔叔他們其他的人」等語（詳本院卷第225-226、229
    頁），惟證人童連旺並未親自見聞童圳就系爭146地號土地
    供童朝福等人使用之談話，僅係聽聞童阿富所述，自無法僅
    憑此傳聞證言而逕認童圳同意童朝福使用系爭146地號土地
    ，況童朝福於該地興建系爭46號建物乃60年間，斯時系爭14
    6地號土地乃童圳之父童發與他人共有，嗣童發於79年3月6
    日死亡後，始由童圳、童黃選、童蔡允等人繼承，有新北市
    汐止地政事務所109年11月4日新北汐地籍字第1096114494號
    函檢送分割繼承登記之繼承系統表可稽（詳原審卷第215頁
    ），是無從證明上訴人於60年間興建系爭46號建物時，有經
    系爭146地號土地之共有人童發、童蟳等全體同意；而證人
    童連旺之上開證述內容，至多僅能證明童雙溪之後嗣「童阿
    富」、童玉麟之孫「童瑞祥」2人同意上訴人童朝福於系爭1
    47地號土地上興建系爭46之2號建物，此外，上訴人未能提
    出其他積極證據證明系爭46之2號建物於80年間興建時，業
    經系爭147地號土地共有人全體即童發、童蟳、童玉麟、童
    雙溪、簡綢等5人繼承人全體之同意，是上訴人主張有權占
    用系爭146、147地號土地云云，實不足採。
六、綜上所述，上訴人未能舉證證明系爭46、46之2號建物分別
    坐落系爭146、147地號土地，係經土地共有人全體之同意，
    自無合法占有之正當權源，被上訴人依民法第767條第1項、
    第821條規定請求上訴人童文宗、童文彬將占用系爭146地號
    土地如附圖圖例(A)之地上物拆除，上訴人童朝福將占有系
    爭147地號土地如附圖圖例(B)之地上物拆除，並將占有土地
    返還被上訴人及其他共有人全體，為有理由，應予准許。原
    判決為上訴人敗訴之判決，並無不合，上訴人抗辯原判決不
    當，求予廢棄改判，為無理由，應駁回其上訴。
七、本件事證已臻明確，兩造其餘主張陳述及所提出之證據資料
    ，經本院斟酌後，認與判決結果不生影響，爰不予以一一論
    列，附此敘明。
八、結論：本件上訴為無理由，判決如主文，並依民事訴訟法第
    78條規定，為訴訟費用負擔之諭知。
中　　華　　民　　國　　110 　年　　12　　月　　27　　日
                  民事庭審判長法  官 黃梅淑
　　　　　　　　　
                              法  官 陳湘琳
　　　　　　　　　　　　　　　 
                              法  官 林淑鳳
以上正本係照原本作成。
本判決不得上訴。
中　　華　　民　　國　　110 　年　　12　　月　　27　　日
                              書記官 陳櫻姿